ACORDAO-COMPLETO-2584314

ACÓRDÃO 3859/2023 ATA 14/2023 - PRIMEIRA CÂMARA

VISTOS, relatados e discutidos estes autos de tomada de contas especial instaurada pelo Fundo Nacional de Saúde em desfavor de Andreia Cristina de Jesus Prieto Dal Aqua, como empresária individual, em razão da aplicação indevida de recursos do Sistema Único de Saúde, no âmbito do Programa Farmácia Popular do Brasil;
ACORDAM os Ministros do Tribunal de Contas da União, reunidos em sessão da Primeira Câmara, diante das razões expostas pelo relator, em:
9.1. rejeitar as alegações de defesa apresentadas por Andreia Cristina de Jesus Prieto Dal Aqua;
9.2. julgar irregulares as contas de Andreia Cristina de Jesus Prieto Dal Aqua, nos termos dos arts. 1º, inciso I, 16, inciso III, alíneas "b" e "c", 19 e 23, inciso III, da Lei 8.443/1992, condenando-a ao pagamento das quantias a seguir especificadas, com a fixação do prazo de quinze dias, a contar da notificação, para comprovar, perante o TCU (art. 214, inciso III, alínea "a", do Regimento Interno) , o recolhimento da dívida ao Fundo Nacional de Saúde, atualizada monetariamente e acrescida dos juros de mora, calculados a partir da data discriminada, até a data do recolhimento, na forma da legislação em vigor:
	Data de Ocorrência
	Valor Histórico (R$) 

	26/07/2012
	33,60

	26/07/2012
	79,02

	23/08/2012
	79,02

	23/08/2012
	33,60

	18/12/2012
	25,56

	30/12/2012
	25,56

	14/03/2013
	3.031,16

	14/03/2013
	13,46

	14/03/2013
	168,15

	14/03/2013
	2.914,35

	08/04/2013
	1.237,20

	17/04/2013
	1.417,25

	31/05/2013
	3.839,12

	31/05/2013
	4.306,35

	04/06/2013
	13,46

	04/06/2013
	3.651,44

	04/06/2013
	4.013,70

	04/06/2013
	161,60

	02/07/2013
	4.212,54

	02/07/2013
	4.361,40

	02/07/2013
	26,73

	02/07/2013
	4,80

	25/07/2013
	5.310,27

	25/07/2013
	5.898,00

	30/08/2013
	5.774,85

	30/08/2013
	6.921,60

	30/08/2013
	39,75

	01/10/2013
	6.940,65

	01/10/2013
	73,35

	02/10/2013
	5.282,01

	02/10/2013
	13,46

	12/11/2013
	6.479,10

	12/11/2013
	4.758,66

	12/11/2013
	26,92

	12/11/2013
	118,40

	09/12/2013
	4.222,17

	09/12/2013
	6.238,50

	09/12/2013
	192,15

	09/12/2013
	30,00

	30/12/2013
	7.619,55

	30/12/2013
	26,92

	30/12/2013
	4.829,58

	30/12/2013
	245,35

	07/02/2014
	106,00

	07/02/2014
	7.120,35

	07/02/2014
	30,00

	28/02/2014
	4.110,12

	28/02/2014
	3.193,11

	28/02/2014
	26,92

	28/02/2014
	53,65

	05/03/2014
	5.810,10

	05/03/2014
	180,70

	05/03/2014
	74,70

	16/04/2014
	40,60

	16/04/2014
	3.132,47

	16/04/2014
	6.138,45

	16/04/2014
	139,55

	16/04/2014
	13,68

	16/04/2014
	30,00

	12/05/2014
	5.116,20

	12/05/2014
	3.468,87

	12/05/2014
	40,38

	12/05/2014
	336,55

	12/05/2014
	80,70

	02/06/2014
	3.907,53

	02/06/2014
	6.821,85

	02/06/2014
	13,46

	02/06/2014
	33,60

	02/06/2014
	320,05

	07/07/2014
	4.170,60

	07/07/2014
	2.511,00

	07/07/2014
	40,19

	07/07/2014
	317,80

	07/07/2014
	77,70

	07/07/2014
	13,77

9.3. aplicar em desfavor de Andreia Cristina de Jesus Prieto Dal Aqua a multa prevista no art. 57 da Lei 8.443/1992, no valor de R$ 100.000,00 (cem mil reais) , fixando-lhe o prazo de 15 dias, a contar da notificação, para que comprove, perante o Tribunal (art. 214, inciso III, alínea "a", do Regimento Interno) , o recolhimento da dívida ao Tesouro Nacional, atualizada monetariamente desde a data do presente acórdão, até a do efetivo recolhimento, se paga após o vencimento, na forma da legislação em vigor;
9.4. autorizar, desde logo, a cobrança judicial da dívida, caso não atendida a notificação, na forma do disposto no art. 28, inciso II, da Lei 8.443/1992; e
9.5. dar ciência desta deliberação à Procuradoria da República no Estado de São Paulo, nos termos do art. 16, § 3º, da Lei 8.443/1992, para a adoção das medidas que entender cabíveis.

TOMADA DE CONTAS ESPECIAL. TCE instaurada pelo(a) FUNDO NACIONAL DE SAÚDE - MS em razão de Não comprovação da regular aplicação dos recursos repassados pela União, Gestão de bens, dinheiros ou valores públicos, Ass. Far./Far. Pop./PROGRAMA FARMÁCIA POPULAR DO BRASIL (nº da TCE no sistema: 2509/2020).

Primeira Câmara

Fundo Nacional de Saúde - MS.

3. Interessados/Responsáveis:
3.1. Responsáveis: Andreia Cristina de Jesus Prieto Dal Aqua (09.435.435/0001-33); Andreia Cristina de Jesus Prieto Dal Aqua (XXX.866.428-XX).

13.1. Ministros presentes: Benjamin Zymler (na Presidência), Walton Alencar Rodrigues (Relator) e Jhonatan de Jesus.
13.2. Ministro-Substituto presente: Weder de Oliveira.

WALTON ALENCAR RODRIGUES

Adoto, como relatório, a instrução elaborada no âmbito da AudTCE (peças 50 a 52) , que contou com a anuência do Ministério Público junto ao TCU (peça 53) .
"INTRODUÇÃO
Cuidam os autos de Tomada de Contas Especial instaurada pelo Fundo Nacional de Saúde/Ministério da Saúde (FNS/MS) , em desfavor da empresária individual Sra. Andreia Cristina de Jesus Prieto Dal Aqua, em razão da aplicação irregular de recursos do Sistema Único de Saúde (SUS) no âmbito do Programa Farmácia Popular do Brasil - Aqui Tem Farmácia Popular (PFPB) , no período de 26/7/2012 a 7/7/2014, o que teria ocasionado um prejuízo de R$ 162.160,96, em valores históricos, aos cofres do FNS. 
HISTÓRICO
Programa Farmácia Popular do Brasil
O Farmácia Popular do Brasil é um programa do Governo Federal que procura ampliar o acesso da população a medicamentos necessários para o tratamento de doenças com grande ocorrência no país.
As farmácias e drogarias que aderem ao programa fornecem aos cidadãos, de forma gratuita, medicamentos para o tratamento de hipertensão, diabetes e asma. Além destes, são disponibilizados, com até 90% de desconto, medicamentos para rinite, dislipidemia, doença de Parkinson, osteoporose, glaucoma, anticoncepcionais e fraldas geriátricas. 
Para ter acesso ao medicamento, o cidadão precisa comparecer ao estabelecimento credenciado portando CPF próprio, receita médica válida e documento com foto, bem como assinar o cupom vinculado e o cupom fiscal no ato da aquisição.
Para cada dispensação realizada, o Ministério da Saúde reembolsa o comerciante conforme a tabela de referência de preços de medicamentos, disponibilizada em: http://portalms.saude.gov.br/acoes-e-programas/farmacia-popular/legislacao.
O cadastro dos estabelecimentos da rede privada de comércio farmacêutico se dá mediante a entrega da documentação solicitada e o preenchimento do formulário de inscrição e do Requerimento e Termo de Adesão (RTA) .
A participação no Programa Farmácia Popular do Brasil - PFPB é voluntária e as farmácias e drogarias que pretendem participar devem assinar termo no qual declaram estar cientes do conteúdo e das exigências da Portaria que rege o Programa, as quais aceitam e se comprometem a cumprir.
Auditoria da AudSUS e Instauração da TCE
A presente TCE originou-se de constatações da Auditoria-Geral do Sistema Único de Saúde (AudSUS) em auditoria realizada entre 6/2/2017 e 16/2/2017, com a finalidade de avaliar a execução do Programa Farmácia Popular do Brasil pela empresária individual Sra. Andreia Cristina de Jesus Prieto Dal Aqua, abrangendo o período de 6/2/2017 e 16/2/2017, com foco no cumprimento das normas estabelecidas pela Portaria GM/MS nº 971/2012, vigente de 15/5/2012 a 27/1/2016, que dispõe sobre o Programa Farmácia Popular do Brasil.
De acordo com o Relatório de Auditoria nº 17345 da AudSUS e seus anexos (peça 3) , foram constatadas irregularidades que representavam débito de R$ 162.160,96, em valores históricos. 
Foram constatadas, no referido Relatório, irregularidades nas dispensações e/ou na documentação comprobatória de dispensações de medicamentos do Programa Farmácia Popular do Brasil, caracterizadas por:
registro de dispensação de medicamentos sem notas fiscais que comprovem a aquisição, contrariando o disposto nos arts. 23, 39 e 40 da Portaria GM/MS nº 971/2012, vigente de 15/5/2012 a 27/1/2016. Evidência: constatação 468150 (peça 3, p. 6-7) ;
registro de dispensação de medicamentos em nome de pessoas falecidas, contrariando o disposto nos arts. 21 e 23 da Portaria GM/MS nº 971/2012, vigente de 15/5/2012 a 27/1/2016. Evidência: constatação 468151 (peça 3, p. 7-8) ;
não apresentação de cópia do cupom fiscal, vinculado e/ou receitas médicas solicitados, contrariando o disposto nos arts. 21, 22, 23, 39 e 40 da Portaria GM/MS nº 971/2012, vigente de 15/5/2012 a 27/1/2016. Evidência: constatação 468152 (peça 3, p. 9-10) .
O detalhamento do débito apurado pelo AudSUS consta da peça 3, p. 11-34. 
Diante das constatações o AudSUS deu oportunidade de defesa à responsável, em obediência aos princípios constitucionais que asseguram o direito ao contraditório e à ampla defesa, como demonstra a notificação expedida em 17/2/2016 (peça 11) . Conforme cita o Relatório de Auditoria nº 17345, a responsável não apresentou justificativas. 
Superada a fase de defesa administrativa, foram emitidas notificações de cobrança pela Secretaria Executiva do FNS à responsável, em ofícios emitidos em 22/9/2017 (peças 15 e 16) .
Assim, o motivo que levou à instauração da presente Tomada de Contas Especial está materializado por prejuízo causado pela empresária individual, Sra. Andreia Cristina de Jesus Prieto Dal Aqua, ao Programa Farmácia Popular do Brasil, no valor histórico de R$ 162.160,96, no período de 26/7/2012 a 7/7/2014, tendo em vista irregularidades que contrariaram as normas vigentes à época, especialmente a Portaria GM/MS nº 971/2012, vigente de 15/5/2012 a 27/1/2016, frente às constatações apontadas no Relatório de Auditoria nº 17345 da AudSUS (peça 3) e consolidadas na Matriz de Responsabilização acostada pelo órgão instaurador (peça 29) .
Com base no Relatório de Auditoria da AudSUS e com fundamento na IN/TCU 71/2012, alterada pela IN/TCU 76/2016 e DN/TCU 155/2016, o Fundo Nacional de Saúde autorizou a instauração de Tomada de Contas Especial (peça 1) .
O Relatório Completo do Tomador de Contas Especial nº 423/2020 (peça 30) registra a apuração de fatos, a quantificação do dano, bem como a identificação da responsável, nos termos do art. 2º da IN TCU 71/2012.
Registra, ainda, que foi dada oportunidade de defesa à responsável, conforme as notificações relacionadas no item "5" do relatório do tomador, expedidas visando a regularização das contas e o ressarcimento do dano (peça 30) . 
Por fim, o tomador de contas concluiu pela responsabilização da empresária individual Sra. Andreia Cristina de Jesus Prieto Dal Aqua, quantificando-se o débito no valor de R$ 261.411,92, atualizado em 14/9/2020 (peça 30, p. 1) . A inscrição em conta de responsabilidade, no SIAFI, foi efetuada mediante a Nota de Lançamento de Sistema nº 2020NS072593, de 15/9/2020 (peça 31) .
Uma vez concluída a TCE no âmbito do Fundo Nacional de Saúde, esta foi remetida à Controladoria-Geral da União, a qual emitiu o 	Relatório de Auditoria nº 2509/2020 (peça 32) , que anui com as conclusões do Relatório de Auditoria nº 17345 da AudSUS (peça 3) e Relatório de Tomada de Contas Especial nº 423/2020 (peça 30) . 
Diante disso, a Secretaria de Controle Interno certificou a irregularidade das contas (peça 33) , acompanhado do parecer do dirigente do órgão de controle interno (peça 34) , tendo o Ministro de Estado da Saúde registrado o conhecimento das conclusões daquele órgão de controle interno (peça 35) . 
Autuada no TCU em 4/3/2021, foi realizada Instrução Preliminar com proposta de citação (peça 38) da empresária individual Andreia Cristina de Jesus Prieto Dal Aqua (CPF XXX.866.428-XX, CNPJ 09.435.435/0001-33) , a qual obteve parecer favorável da Subunidade (peça 39) e da Unidade (peça 40) . 
A responsável foi citada por meio do seguinte expediente:
	Natureza
	Comunicação 
	Data de expedição
	Peça
	Destinatário
	Origem do endereço
	Data da ciência ou motivo da devolução
	Peça da ciência
	Peça da Resposta

	Citação
	Ofício 34675/2021-Seproc
	05/07/2021
	44
	Andreia Cristina de Jesus Prieto Dal Aqua
	Receita Federal
	12/07/2021
	45
	47

No dia 6/8/2021, foi juntada procuração outorgando ao Dr. Dalton Luis Bombonatti, OAB/SP 170.663, poderes para representar a Sra. Andreia Cristina de Jesus Prieto Dal Aqua (peça 46, p. 3) . 
No dia 6/8/2021, a Sra. Andreia Cristina de Jesus Prieto Dal Aqua apresentou suas alegações de defesa (peça 47) .
ANÁLISE DA PRESCRIÇÃO DAS PRETENSÕES PUNITIVA E DE RESSARCIMENTO
O instituto da prescrição nos processos do TCU, que, nos termos do Acórdão 374/2017-TCU-Plenário (rel. Min. Bruno Dantas) , obedecia ao art. 37, § 5º, da Constituição Federal, no que tange ao ressarcimento do prejuízo, e ao art. 205 da Lei 10.406/2002 (Código Civil) , no que se refere à pretensão punitiva, passou, com a publicação da Resolução TCU nº 344, de 11/10/2022, que regulamentou as decisões proferidas pelo Supremo Tribunal Federal no âmbito do Recurso Extraordinário nº  636.886 (tema 899 da Repercussão Geral) e na Ação Direta de Inconstitucionalidade nº  5509, a observar o disposto na Lei 9.873, de 23 de novembro de 1999.
Dessa forma, a pretensão de ressarcimento, antes considerada imprescritível, e a pretensão punitiva, que prescrevia em 10 anos, passaram a prescrever em cinco anos, na forma estabelecida pela Resolução TCU nº 344/2022:
 (...) 
Do Prazo de Prescrição
Art. 2º Prescrevem em cinco anos as pretensões punitiva e de ressarcimento, contados dos termos iniciais indicados no artigo 4°, conforme cada caso.  
 (...) 
Do Termo Inicial
Art. 4° O prazo de prescrição será contado:
I - da data em que as contas deveriam ter sido prestadas, no caso de omissão de prestação de contas;
II - da data da apresentação da prestação de contas ao órgão competente para a sua análise inicial;
III - do recebimento da denúncia ou da representação pelo Tribunal ou pelos órgãos de controle interno, quanto às apurações decorrentes de processos dessa natureza;
IV - da data do conhecimento da irregularidade ou do dano, quando constatados em fiscalização realizada pelo Tribunal, pelos órgãos de controle interno ou pelo próprio órgão ou entidade da Administração Pública onde ocorrer a irregularidade;
V - do dia em que tiver cessado a permanência ou a continuidade, no caso de irregularidade permanente ou continuada.
Das Causas Interruptivas da Prescrição
Art. 5º A prescrição se interrompe:
I - pela notificação, oitiva, citação ou audiência do responsável, inclusive por edital; 
II - por qualquer ato inequívoco de apuração do fato;
III - por qualquer ato inequívoco de tentativa de solução conciliatória; 
IV - pela decisão condenatória recorrível.
§ 1° A prescrição pode se interromper mais de uma vez por causas distintas ou por uma mesma causa desde que, por sua natureza, seja repetível no curso do processo.
§ 2° Interrompida a prescrição, começa a correr novo prazo a partir do ato interruptivo.
§ 3º Não interrompem a prescrição o pedido e concessão de vista dos autos, emissão de certidões, prestação de informações, juntada de procuração ou subestabelecimento e outros atos de instrução processual de mero seguimento do curso das apurações.
Na hipótese em exame, o termo inicial da contagem do prazo prescricional é a data do conhecimento das irregularidades, constatadas no âmbito da auditoria nº 17345 da AudSUS, realizada entre 6/2/2017 e 16/2/2017 (art. 4º, inciso IV) . Ademais, verificam-se nos autos as seguintes causas interruptivas da prescrição:
notificações de cobrança, expedidas em 22/9/2017 (peças 15 e 16) e entregues em 22/11/2017 (peças 20 e 21) ;
despacho de instauração da TCE, emitido em 31/7/2020 (peça 1) ;
emissão do Relatório do Tomador de Contas Especial nº 423/2020, em 15/9/2020 (peça 30) ;
autuação da Tomada de Contas Especial no âmbito do Tribunal de Contas da União, em 4/3/2021;
citação, realizada no âmbito do TCU, em 5/7/2021 (peças 44) e entregue em 12/7/2021 (peça 45) .
Ao se analisar o termo inicial da contagem do prazo, bem como a sequência de eventos processuais indicados no item anterior, os quais têm o condão de interromper o prazo prescricional e iniciar a contagem de novo prazo, conclui-se que não houve o transcurso do prazo de cinco anos entre cada evento processual e o seguinte, não tendo ocorrido, portanto, a prescrição das pretensões sancionatória e ressarcitória.
Avaliação da Prescrição Intercorrente
Com relação à prescrição intercorrente, a Resolução TCU nº 344/2022, estabelece que:
Art. 8º Incide a prescrição intercorrente se o processo ficar paralisado por mais de três anos, pendente de julgamento ou despacho, sem prejuízo da responsabilidade funcional decorrente da paralisação, se for o caso. 
§ 1° A prescrição intercorrente interrompe-se por qualquer ato que evidencie o andamento regular do processo, excetuando-se pedido e concessão de vista dos autos, emissão de certidões, prestação de informações, juntada de procuração ou subestabelecimento e outros atos que não interfiram de modo relevante no curso das apurações.
§ 2° As causas suspensivas e interruptivas da prescrição principal também suspendem ou interrompem a prescrição intercorrente.
Levando-se em consideração os eventos processuais interruptivos da fluência do prazo prescricional listados no tópico anterior, assim como os demais atos que, embora não interrompam a fluência, evidenciam o regular andamento do processo, verifica-se que não houve a paralização do processo por mais de três anos e, consequentemente, não ocorreu a prescrição intercorrente.
ANÁLISE DOS PRESSUPOSTOS DE PROCEDIBILIDADE DA IN/TCU 71/2012
Viabilidade do Exercício do Contraditório e Ampla Defesa
Verifica-se que não há prejuízo ao contraditório e à ampla defesa, uma vez que não houve o transcurso de mais de dez anos desde o fato gerador sem que tenha havido a notificação dos responsáveis pela autoridade administrativa federal competente (art. 6º, inciso II, c/c art. 19 da IN/TCU 71/2012, modificada pela IN/TCU 76/2016) , pois os recursos transferidos e as despesas impugnadas referem-se aos exercícios de 2012 a 2014, e a responsável foi notificada sobre as irregularidades pela autoridade administrativa competente em 17/2/2016 (peça 11) .
Valor de Constituição da TCE
Verifica-se, também, que o valor atualizado do débito apurado (sem juros) em 1/1/2017 é de R$ 204.453,85, portanto superior ao limite mínimo de R$ 100.000,00, na forma estabelecida conforme os arts. 6º, inciso I, e 19 da IN/TCU 71/2012, modificada pela IN/TCU 76/2016.
VERIFICAÇÃO DA EXISTÊNCIA DE OUTROS DÉBITOS
Em atenção ao comando contido no item 9.4 do Acórdão 1772/2017-TCU-Plenário (Relator Ministro-Substituto Augusto Sherman Cavalcanti) , e em atendimento ao disposto no art. 6º, § 1º, da Instrução Normativa TCU 71/2012, informa-se que não foi constatada a existência de outros débitos imputáveis à responsável arrolada nestes autos em demais processos em tramitação no Tribunal. 
EXAME TÉCNICO
Esgotamento da via administrativa do Ministério da Saúde para ressarcimento do dano
Preliminarmente, oportuno consignar que, nos termos do art. 23, § 1º, do Decreto 7.827/2012, que regulamenta a Lei Complementar 141/2012, e item 9.3.5.2 do Acórdão 1072/2017-TCU-Plenário (Relator Ministro Bruno Dantas) , foram esgotadas, na via administrativa de controle interno do Ministério da Saúde, as medidas para ressarcimento do dano, conforme notificações à responsável em 22/9/2017 (peças 15 e 16) .
Caracterização das irregularidades geradoras do dano ao erário
Extrai-se da situação sintetizada na seção "histórico" desta instrução que o tomador de contas identificou como ilícito gerador do dano as seguintes irregularidades, o que teria ocasionado um prejuízo de R$ 162.160,96:
Irregularidade nas dispensações e/ou na documentação comprobatória de dispensações de medicamentos do Programa Farmácia Popular do Brasil, caracterizada por:
 Ocorrência 1: registro de dispensação de medicamentos sem notas fiscais que comprovem a aquisição;
Dispositivos violados: arts. 23, 39 e 40 da Portaria GM/MS nº 971/2012, vigente de 15/5/2012 a 27/1/2016; 
Responsável: Sra. Andreia Cristina de Jesus Prieto Dal Aqua, empresária individual, no período de 26/7/2012 a 7/7/2014;
Conduta: não apresentar notas fiscais que comprovem a compra e a existência em estoque dos medicamentos dispensados;
Evidência:  Constatação 468150 do Relatório de Auditoria nº 17345 da AudSUS (peça 3, p. 6-7) ;
Ocorrência 2: registro de dispensação de medicamentos em nome de pessoas falecidas;
Dispositivos violados: arts. 21 e 23 da Portaria GM/MS nº 971/2012, vigente de 15/5/2012 a 27/1/2016; 
Responsável: Sra. Andreia Cristina de Jesus Prieto Dal Aqua, empresária individual, no período de 26/7/2012 a 7/7/2014;  
Conduta: realizar a dispensação de medicamentos em nome de pessoas falecidas;
Evidência: Constatação 468151 do Relatório de Auditoria nº 17345 da AudSUS (peça 3, p. 7-8) ;
Ocorrência 3: não apresentação de cópia do cupom fiscal, vinculado e/ou receitas médicas solicitados;
Dispositivos violados: arts. 21, 22, 23, 39 e 40 da Portaria GM/MS nº 971/2012, vigente de 15/5/2012 a 27/1/2016; 
Responsável: Sra. Andreia Cristina de Jesus Prieto Dal Aqua, empresária individual, no período de 26/7/2012 a 7/7/2014;
Conduta: não apresentar as cópias do cupom fiscal, vinculado e/ou receitas médicas solicitados, os quais servem para atestar a legalidade das dispensações realizadas;
Evidência: Constatação 468152 do Relatório de Auditoria nº 17345 da AudSUS (peça 3, p. 9-10) .
Responsabilização da Pessoa Física dos Empresários Individuais
Devido ao caráter convenial conferido à relação entre o poder público e o particular no âmbito do Programa Farmácia Popular do Brasil, conforme claramente explicitado nas Portarias que o regem, a jurisprudência do TCU tem se solidificado no sentido de que sejam responsabilizados, além da pessoa jurídica, também seus administradores, pessoalmente, a comprovar a regular aplicação dos recursos públicos desse programa submetidos às suas decisões. Nesse diapasão, acerca das irregularidades constatadas na execução do PFPB, julgados recentes do TCU, a exemplo dos Acórdãos 3796/2020-TCU-Primeira Câmara (Relator Ministro Vital do Rêgo) , 2395/2020-TCU-Primeira Câmara (Relator Ministro-Substituto Weder de Oliveira) , e 2386/2020-TCU-Primeira Câmara (Relator Ministro Augusto Sherman) , têm responsabilizado a pessoa jurídica da farmácia/drogaria credenciada em solidariedade com a pessoa física dos seus administradores, não pelo instituto da desconsideração da personalidade jurídica, mas pela obrigação de prestar contas decorrente da natureza convenial da relação jurídica estabelecida. 
Sobre o assunto é claro o voto condutor do Acórdão 5259/2018-TCU-Primeira Câmara, (Relator Ministro Vital do Rêgo) :
Com relação à matéria de fato, como bem ressaltou o MPTCU, a norma que instituiu o PFPB (art. 2º, inciso II, da Portaria 184/2011, sucedido pelo art. 2º, inciso II, Portaria 111/2016) atribuiu ao programa, expressamente, a natureza de convênio, por meio do qual é outorgado ao particular (farmácia ou drogaria integrante da rede privada) a gestão de recursos públicos. Assim, ao assumir voluntariamente o múnus público de gestão de recursos do PFPB, o particular se submete à obrigação de prestar contas, conforme disposto no artigo 70, parágrafo único, da Constituição, e, eventual responsabilização em caso mau uso dos recursos geridos, consoante dispõe o artigo 71, inciso II, da CF/1988.
Nesse contexto, compartilho o entendimento do MPTCU, no sentido de que, ao se considerar a gestão de recursos públicos no âmbito de uma pessoa jurídica de direito privado, as decisões das pessoas naturais administradoras dessa pessoa jurídica determinam a destinação a ser dada àqueles recursos públicos. Isso faz com que, além da pessoa jurídica, também seus administradores sejam obrigados, pessoalmente, a comprovar a regular aplicação dos recursos públicos submetidos às suas decisões, a exemplo do que deliberou esta Corte no Acórdão 8969/2016-TCU-Segunda Câmara (Relator Ministro Raimundo Carreiro) .
Nos casos em que o estabelecimento comercial farmacêutico possui a natureza jurídica de empresa individual, o art. 2º do Decreto-Lei 1.706, de 23 de outubro de 1979 esclarece que as empresas individuais se equiparam a pessoa jurídica apenas para fins fiscais. Dessa forma, por não ser efetivamente uma pessoa jurídica, responde apenas a pessoa física do empresário individual.
Nesse sentido se manifestou o Ministro Vital do Rego no voto condutor do Acórdão 4508/2020-TCU-Primeira Câmara:
19. Não há dúvidas, na jurisprudência desta Corte de Contas, que a empresa individual não tem personalidade diversa e separada do titular, constituindo-se como única pessoa com único patrimônio, tanto assim que é desnecessária a desconsideração da personalidade jurídica para a condenação de responsável empresário individual. Nesse sentido, os Acórdão 2386/2020-TCU-Primeira Câmara (relator Min. Augusto Sherman) , 4.476/2019-TCU-2ª Câmara (Min. Subst. Marcos Bemquerer) , 8.698/2019-TCU-2ª Câmara (relator Min. Aroldo Cedraz) , 3.201/2018-TCU-2ª Câmara (relator Min. Aroldo Cedraz) , 10.922/2016-TCU-2ª Câmara (Min. Subst. André de Carvalho) , 4.784/2014-TCU1ª Câmara (Min. Benjamin Zymler) e 2.737/2013- TCU-Plenário (Rel. Min. José Jorge) , 1.563/2012TCU-Plenário (Min. Subst. Marcos Bemquerer) , dentre outros. 
Esse mesmo entendimento é espelhado na doutrina e jurisprudência pátrias, onde o empresário individual, conquanto esteja inscrito no Cadastro Nacional de Pessoas Jurídicas, não é considerado pessoa jurídica, pois equivale a um comerciante exercendo atos de comércio individualmente. Nesse decisum, ao acatar sugestão do representante do Ministério Público, o relator, ao tempo que destacou que o responsável é a pessoa física, adotou posicionamento no sentido de que todas as referências ao empresário individual no processo trarão o seu CPF e o seu CNPJ.
O caso concreto tratado nesta TCE envolve a empresária individual Sra. Andreia Cristina de Jesus Prieto Dal Aqua (CPF XXX.866.428-XX, CNPJ 09.435.435/0001-33) .
Considerando os ilícitos acima identificados, a imputação de responsabilidade atende aos pressupostos estabelecidos na jurisprudência desta Corte de Contas. Com efeito, há elementos para individualizar as condutas, o nexo de causalidade entre estas e as irregularidades geradoras do dano, bem como está caracterizada a atuação, no mínimo culposa, da responsável, conforme resumido na matriz de responsabilização anexa a esta instrução e demonstrado na descrição das ocorrências listadas no tópico retro "Caracterização das irregularidades geradoras do dano ao erário".
Encontram-se, dessa forma, elementos probatórios nos autos que autorizam a responsabilização da Sra. Andreia Cristina de Jesus Prieto Dal Aqua, na condição de empresária individual.  
Na seara do Direito Financeiro, é cediço que cabe ao responsável demonstrar, por meio da documentação exigida nos normativos do PFPB, a boa e regular aplicação dos recursos públicos federais geridos no âmbito do referido programa, ainda que tais recursos financeiros lhes tenham sido repassados posteriormente à dispensação dos medicamentos, pois fora feito com base nas informações prestadas pelo estabelecimento comercial farmacêutico à luz das exigências previamente estabelecidas e aceitas pelo ente privado. 
Cabia à responsável comprovar, por meio de documentos hábeis (notas fiscais de entrada, receitas médicas, cupons vinculados, cupons fiscais etc.) , que as dispensações de medicamentos respeitaram os normativos do programa.
Citações
Foi promovida a citação da responsável por meio do seguinte expediente:
	Natureza
	Comunicação 
	Data de expedição
	Peça
	Destinatário
	Origem do endereço
	Data da ciência ou motivo da devolução
	Peça da ciência
	Peça da Resposta

	Citação
	Ofício 34675/2021-Seproc
	05/07/2021
	44
	Andreia Cristina de Jesus Prieto Dal Aqua
	Receita Federal
	12/07/2021
	45
	47

 Alegações de defesa
No documento constante da peça 47, a responsável apresentou as seguintes alegações/informações:
Primeira
Alega que os documentos requeridos teriam sido destruídos pelas inundações ocorridas nos anos de 2015, dezembro de 2016 a março de 2017, conforme fotos (docs anexos) e depoimentos das testemunhas arroladas e juntados no processo Federal 0003011- 31.2017.4.03.6108 (extrato anexo) .
Análise
Embora a defendente alegue ter juntado aos autos fotos e depoimentos de testemunhas, tais documentos não foram localizados nos autos.
Conforme Súmula TCU nº 3, o arquivamento é a solução indicada para as hipóteses em que as contas de responsáveis por dinheiros, valores e bens públicos se tornarem iliquidáveis, por causas fortuitas ou de força maior. Causa fortuita é o evento que não se pode prever e que não se pode evitar, enquanto força maior são fatos humanos ou naturais, que podem até ser previstos, mas não podem ser impedidos. Ambos são circunstâncias excepcionais, cuja caracterização exige prova inequívoca.
Cumpre salientar, for fim, que as notas fiscais de aquisição dos medicamentos poderiam ser obtidas diretamente com os fornecedores.
Não assiste, portanto, razão à defendente, já que não há prova inequívoca de que a documentação do PFPB, inclusive a armazenada em meio digital, teria sido destruída pelas inundações, assim como não há provas de que tentaram, sem sucesso, obter as notas fiscais de aquisição de medicamentos diretamente com os fornecedores.
Segunda
Alegam que, diante do bis in idem das acusações na área administrativa e judiciária, necessário que seja suspenso o feito administrativo, por força do processo judicial, que cuidaria dos mesmos fatos e valores.
Análise
O Tribunal de Contas da União possui jurisdição e competência próprias estabelecidas pela Constituição Federal e pela sua Lei Orgânica (Lei 8.443/92) . Por isso, não obsta a sua atuação o fato de tramitar no âmbito do poder judiciário ação penal ou civil, versando sobre o mesmo assunto, dado o princípio da independência das instâncias. Nesse sentido são os Acórdão 3036/2015-TCU-Plenário (Relator Ministro-Substituto Marcos Bemquerer) ; 10.042/2015 - 2ª Câmara (Relator Ministro-Substituto Marcos Bemquerer) ; 7.752/2015 - 1ª Câmara (Relator Ministro José Múcio Monteiro) ; 7.475/2015 - 1ª Câmara (Relator Ministro José Múcio Monteiro) ; 7.123/2014 - 1ª Câmara (Relator Ministro Bruno Dantas) ; 2.743/2019 - 2ª Câmara (Relator Ministro-Substituto Marcos Bemquerer) .
Sobre esse tema, o Supremo Tribunal Federal tem apoiado a tese da independência entre as instâncias administrativa e penal, entendendo que a vinculação entre as esferas criminal e administrativa é apenas acidental, jamais essencial, do que se segue a absoluta incongruência em sujeitar o apenamento administrativo à conclusão da persecutio criminis (MS 30.785 / GO, Relator Ministro Luiz Fux) .
Ainda, conforme entendimento do Supremo Tribunal Federal, somente haverá vinculação das esferas cível e administrativa à instância penal nos casos em que a absolvição judicial resultar do reconhecimento (a) da inexistência de autoria do fato, (b) da inocorrência material do próprio evento ou, ainda, (c) da presença de qualquer das causas de justificação penal. Destarte, eventual absolvição criminal - desde que assentada na inexistência do fato ou na negativa de autoria - deverá afastar a sanção administrativa, como dispõe o art. 66 do Código de Processo Penal e o art. 935 do Código Civil. Essa possibilidade, todavia, não condiciona a atuação das instâncias administrativas de controle. Entender o contrário significaria desconhecer que as punições criminais e administrativas obedecem a critérios diversos, dirigem-se a fins próprios e guiam-se por normas distintas. Trata-se de respostas autônomas do Estado, ainda que episodicamente relacionadas (MS 35908 / RJ, Relator Ministro Luiz Fux) .
Assim, não cabe a suspensão do processo, conforme solicitado pela responsável, considerando que a existência, por si só, de ação judicial em curso sobre os fatos objeto de análise pelo TCU não gera relação de prejudicialidade a ensejar o sobrestamento dos autos nesta Corte até decisão judicial definitiva, por força da independência das instâncias.
Caso, posteriormente ao Acórdão proferido por essa Corte de Contas, haja a absolvição criminal pelos critérios supramencionados, poderá ser impetrado recurso para reforma ou anulação do julgado.
Não assiste, portanto, razão à defendente.
Culpabilidade
No âmbito do TCU, é considerado de boa-fé o responsável que, embora tenha concorrido para o dano ao erário ou outra irregularidade, seguiu as normas pertinentes, os preceitos e os princípios do direito. A análise, portanto, é feita sob o ponto de vista objetivo, sem que seja necessária a comprovação de má-fé (dolo) , mas apenas da ausência de boa-fé objetiva (Acórdão 7936/2018-TCU-Segunda Câmara, Relator Ministro-Substituto Augusto Sherman) .
Dessa forma, não é possível atestar a boa-fé da responsável, já que o dano decorreu justamente do descumprimento das normas e princípios do Programa Farmácia Popular do Brasil - PFPB. É possível afirmar que a responsável tinha consciência da ilicitude dos atos, haja vista ter assinado termo de adesão no qual requereu a habilitação nas condições estabelecidas pela Portaria que rege o Programa, da qual declarou expressamente estar ciente de todo o conteúdo e exigências, as quais aceitou e se comprometeu a cumprir.
CONCLUSÃO
Em face da análise promovida na seção "Exame Técnico", propõe-se rejeitar as alegações de defesa apresentadas pela Sra. Andreia Cristina de Jesus Prieto Dal Aqua (CPF XXX.866.428-XX, CNPJ 09.435.435/0001-33) , uma vez que não foram suficientes para sanear as irregularidades a ela atribuídas.
Por fim, inexistindo nos autos elementos que demonstrem a boa-fé da responsável ou a ocorrência de outros excludentes de culpabilidade, conforme exposto na seção "Culpabilidade", devem suas contas ser, desde logo, julgadas irregulares, nos termos do art. 202, § 6º, do Regimento Interno/TCU, procedendo-se à sua condenação em débito e à aplicação da multa prevista no art. 57 da Lei 8.443/1992.
PROPOSTA DE ENCAMINHAMENTO
Diante do exposto, submetem-se os autos à consideração superior, propondo:
rejeitar as alegações de defesa apresentadas pela empresária individual Andreia Cristina de Jesus Prieto Dal Aqua (CPF XXX.866.428-XX, CNPJ 09.435.435/0001-33) ;
com fundamento nos arts. 1º, inciso I, 16, inciso III, alíneas "b" e "c", da Lei 8.443/1992 c/c os arts. 19 e 23, inciso III, da mesma Lei, e com arts. 1º, inciso I, 209, inciso II e III, 210 e 214, inciso III, do Regimento Interno, que sejam julgadas irregulares as contas da empresária individual Andreia Cristina de Jesus Prieto Dal Aqua (CPF XXX.866.428-XX, CNPJ 09.435.435/0001-33) , e condená-la ao pagamento das quantias a seguir especificadas, com a fixação do prazo de quinze dias, a contar das notificações, para comprovar, perante o Tribunal (art. 214, inciso III, alínea "a", do Regimento Interno) , o recolhimento das dívidas aos cofres do Fundo Nacional de Saúde, atualizadas monetariamente e acrescidas dos juros de mora, calculados a partir das datas discriminadas, até a data dos recolhimentos, na forma prevista na legislação em vigor, abatendo-se, na oportunidade, os valores já ressarcidos:
	DATA DA OCORRÊNCIA
	VALOR ORIGINAL
 (R$) 

	26/07/2012
	             33,60 

	26/07/2012
	             79,02 

	23/08/2012
	             79,02 

	23/08/2012
	             33,60 

	18/12/2012
	             25,56 

	30/12/2012
	             25,56 

	14/03/2013
	       3.031,16 

	14/03/2013
	             13,46 

	14/03/2013
	           168,15 

	14/03/2013
	       2.914,35 

	08/04/2013
	       1.237,20 

	17/04/2013
	       1.417,25 

	31/05/2013
	       3.839,12 

	31/05/2013
	       4.306,35 

	04/06/2013
	             13,46 

	04/06/2013
	       3.651,44 

	04/06/2013
	       4.013,70 

	04/06/2013
	           161,60 

	02/07/2013
	       4.212,54 

	02/07/2013
	       4.361,40 

	02/07/2013
	             26,73 

	02/07/2013
	                4,80 

	25/07/2013
	       5.310,27 

	25/07/2013
	       5.898,00 

	30/08/2013
	       5.774,85 

	30/08/2013
	       6.921,60 

	30/08/2013
	             39,75 

	01/10/2013
	       6.940,65 

	01/10/2013
	             73,35 

	02/10/2013
	       5.282,01 

	02/10/2013
	             13,46 

	12/11/2013
	       6.479,10 

	12/11/2013
	       4.758,66 

	12/11/2013
	             26,92 

	12/11/2013
	           118,40 

	09/12/2013
	       4.222,17 

	09/12/2013
	       6.238,50 

	09/12/2013
	           192,15 

	09/12/2013
	             30,00 

	30/12/2013
	       7.619,55 

	30/12/2013
	             26,92 

	30/12/2013
	       4.829,58 

	30/12/2013
	           245,35 

	07/02/2014
	           106,00 

	07/02/2014
	       7.120,35 

	07/02/2014
	             30,00 

	28/02/2014
	       4.110,12 

	28/02/2014
	       3.193,11 

	28/02/2014
	             26,92 

	28/02/2014
	             53,65 

	05/03/2014
	       5.810,10 

	05/03/2014
	           180,70 

	05/03/2014
	             74,70 

	16/04/2014
	             40,60 

	16/04/2014
	       3.132,47 

	16/04/2014
	       6.138,45 

	16/04/2014
	           139,55 

	16/04/2014
	             13,68 

	16/04/2014
	             30,00 

	12/05/2014
	       5.116,20 

	12/05/2014
	       3.468,87 

	12/05/2014
	             40,38 

	12/05/2014
	           336,55 

	12/05/2014
	             80,70 

	02/06/2014
	       3.907,53 

	02/06/2014
	       6.821,85 

	02/06/2014
	             13,46 

	02/06/2014
	             33,60 

	02/06/2014
	           320,05 

	07/07/2014
	       4.170,60 

	07/07/2014
	       2.511,00 

	07/07/2014
	             40,19 

	07/07/2014
	           317,80 

	07/07/2014
	             77,70 

	07/07/2014
	             13,77 

aplicar à Sra. Andreia Cristina de Jesus Prieto Dal Aqua (CPF XXX.866.428-XX) , a multa prevista no art. 57 da Lei 8.443/1992 c/c o art. 267 do Regimento Interno, com a fixação do prazo de quinze dias, a contar das notificações, para comprovar, perante o Tribunal (art. 214, inciso III, alínea "a", do Regimento Interno) , o recolhimento das dívidas aos cofres do Tesouro Nacional, atualizadas monetariamente desde a data do Acórdão até a dos efetivos recolhimentos, se forem pagas após o vencimento, na forma da legislação em vigor;
autorizar, desde logo, nos termos do art. 28, inciso II, da Lei 8.443/1992, a cobrança judicial das dívidas, caso não atendidas as notificações;
enviar cópia do Acórdão que vier a ser prolatado à Procuradoria da República no Estado de São Paulo, nos termos do § 3º do art. 16 da Lei 8.443/1992, c/c o § 7º do art. 209 do Regimento Interno do TCU, para adoção das medidas cabíveis, e ao Fundo Nacional de Saúde e aos responsáveis, para ciência, e informar-lhes que a deliberação, acompanhada do Relatório e do Voto que a fundamenta, está disponível para a consulta no endereço www.tcu.gov.br/acordaos, além de esclarecer que, caso requerido, o TCU poderá fornecer sem custos as correspondentes cópias, de forma impressa;
 informar à Procuradoria da República no Estado de São Paulo que, nos termos do parágrafo único do art. 62 da Resolução TCU 259/2014, os procuradores e membros do Ministério Público credenciados nesta Corte podem acessar os presentes autos de forma eletrônica e automática, ressalvados apenas os casos de eventuais peças classificadas como sigilosas, as quais requerem solicitação formal."

Dalton Luis Bombonatti (OAB-SP 170.663).

Procurador Rodrigo Medeiros de Lima.

TOMADA DE CONTAS ESPECIAL. FUNDO NACIONAL DE SAÚDE. PROGRAMA FARMÁCIA POPULAR. DISPENSA IRREGULAR DE MEDICAMENTOS. CITAÇÃO. REJEIÇÃO DAS ALEGAÇÕES DE DEFESA. DÉBITO. MULTA. CIÊNCIA.

TOMADA DE CONTAS ESPECIAL (TCE)

Unidade de Auditoria Especializada em Tomada de Contas Especial (AudTCE).

Tratam os autos de tomada de contas especial instaurada pelo Fundo Nacional de Saúde em desfavor de Andreia Cristina de Jesus Prieto Dal Aqua, como empresária individual, em razão da aplicação indevida de recursos do Sistema Único de Saúde, no âmbito do Programa Farmácia Popular do Brasil.
As irregularidades objeto desta tomada de contas especial consistem na falta de vinculação dos cupons fiscais com as receitas médicas e na dispensa de medicamentos sem as correspondentes notas fiscais e em benefício de pacientes já falecidos, perfazendo o dano ao Erário sob o valor histórico de R$ 162.160,96.
Após a regular citação, a responsável apresentou as suas alegações de defesa no sentido de que os documentos comprobatórios foram destruídos em inundações ocorridas nos anos de 2015 a 2017 e, no mérito, requereu a suspensão do presente processo, ante o suposto o bis in idem decorrente da apuração dessas irregularidades na esfera judicial.
Segundo a unidade técnica, a aludida defesa não foi suficiente para sanar as irregularidades a ela atribuídas, razão pela qual propõe, com a anuência do MPTCU, julgar irregulares as suas contas e condená-la ao pagamento do débito e da multa proporcional.
Feito o introito, decido.
Acolho integralmente a análise da unidade técnica, adotando-as como razões de decidir.
São improcedentes os argumentos de defesa da responsável em razão da falta de elementos que comprovem a sua veracidade, não tendo as fotos e os depoimentos das testemunhas das enchentes sido juntados aos presentes autos, tampouco eventuais outras provas da regularidade da dispensação de medicamentos foram apresentadas.
Outrossim, a alegação quanto ao bis in idem também carece de comprovação, uma vez que a referida defesa não indicou o suposto processo no qual foi proferida, pelo juízo criminal, a sentença absolutória fundada no reconhecimento da inexistência do fato ou na negativa de autoria
Portanto, em virtude da não comprovação da regular aplicação dos recursos do Programa Farmácia Popular do Brasil, julgo irregulares as contas da responsável, condenando-a ao recolhimento do débito no valor histórico de R$ 162.160,96 (R$ 282.959,31 em valores atualizados até 3/5/2023) e ao pagamento da multa proporcional ao débito prevista no art. 57 da Lei 8.443/1992.
Ante o exposto, VOTO para que seja adotada a minuta de acórdão que trago ao exame deste Colegiado. 
TCU, Sala das Sessões, em 16 de maio de 2023.
WALTON ALENCAR RODRIGUES 
Relator